臺灣臺南地方法院民事判決
109年度簡上字第236號
上  訴  人  張翠霞  


訴訟代理人  黃溫信律師
            黃紹文律師
被  上訴人  許麗玲  
訴訟代理人  簡涵茹律師
上列當事人間確認本票債權不存在事件，上訴人對於中華民國10
9年6月18日本院臺南簡易庭108年度南簡字第1093號第一審簡易
判決提起上訴，本院於109年12月9日言詞辯論終結，判決如下：
     主      文
上訴駁回。
第二審訴訟費用由上訴人負擔。
     事實及理由
一、被上訴人主張：
  ㈠兩造為奇美醫療財團法人奇美醫院（下稱奇美醫院）同事，
    伊於民國（下同）105年間自其弟許碩修（任職於奇美醫院
    柳營分院）得知訴外人謝淑美（柳營分院護理人員）可以低
    價折數購入新光三越百貨股份有限公司現金禮券（下稱新光
    三越禮券），再轉賣百貨專櫃櫃姐獲利之投資方式，伊遂參
    與投資，並將此訊息告知上訴人及訴外人吳彩華等同事，上
    訴人因而於106年8月14日匯款新臺幣（下同）35萬元，再於
    同年12月7日交付現金15萬元，合計50萬元予伊轉匯至許碩
    修帳戶代為投資。後於107年4月間，謝淑美因上開投資案遭
    臺灣臺南地方檢察署（下稱臺南地檢署）檢察官偵辦，伊始
    知受騙，因恐自己及同事之投資款無法回收，伊要求謝淑美
    開立面額1,480萬元之本票，作為伊與投資同事之保障，並
    將此事告知上訴人及吳彩華等同事。
  ㈡而上訴人及吳彩華等同事明知伊亦為該投資案之受害人，對
    其等並無還款責任，然恐無法向謝淑美取回投資款，竟於10
    7年5月14日在奇美醫院教學大樓地下簡報室，輪流對伊施加
    言語疲勞轟炸，脅迫伊應另行簽立本票交付其等，並陳稱僅
    係作為其等投資款之依據，伊當時因受其等脅迫、誘騙，不
    得不簽立本票，如附表所示面額435,000元之本票（下稱系
    爭本票），即為伊當時所簽發交付上訴人。因兩造間並無債
    權債務關係存在，上訴人明知伊簽立系爭本票，並無負擔票
    據債務之真意，僅係作為其投資款之依據，然其嗣竟持系爭
    本票對伊聲請強制執行裁定，並經本院於108年6月11日以10
    8年度司票字第1919號民事裁定准許在案，故伊自有訴請確
    認上訴人之系爭本票債權不存在之必要。而原審依據兩造與
    吳彩華等人簽立本票當時之對話內容，認上訴人明知伊簽發
    系爭本票僅作為其投資款之依據，並無負擔票據債務之真意
    ，而為伊之勝訴判決，並無違誤。上訴人猶謂伊有同意負擔
    票據債務之情詞，而提起上訴，應無理由。
  ㈢並聲明：上訴駁回。
二、上訴人答辯：
　㈠被上訴人於106年8月間告知投資新光三越禮券，每月可獲利5
    、6％，伊基於同事情誼而參與投資，先後交付50萬元予被上
    訴人代為投資，嗣其突於107年4月18日通知受騙訊息，並傳
    送謝淑美簽發之1,480萬元本票照片，表示被害人牽涉廣泛
    、受害金額達數十億，但謝淑美僅有嘉義縣民雄房屋可供執
    行等情事，伊及吳彩華等投資同事為解決後續求償事宜，乃
    邀約被上訴人於107年5月14日在奇美醫院簡報室協商。
　㈡而依被上訴人與伊等投資人協商當日之對話錄音及譯文內容
    ，係由被上訴人先向伊等說明謝淑美之本票求償情形，但因
    謝淑美簽發之本票受款人欄空白，伊等所交付之投資款並無
    任何收據可資證明，故而詢問被上訴人之想法。被上訴人雖
    表示已計算伊等投資額所佔比率，但在場之訴外人李美慧則
    一再表明因伊等係將投資款交付與被上訴人，希冀由被上訴
    人書立伊等投資款之依據，被上訴人遂同意簽發本票交付伊
    等。其間，被上訴人雖曾反問本票是否代表其積欠伊等之款
    項？並經李美慧為否定回應，陳稱僅作為伊等交付投資款與
    被上訴人之依據。但以被上訴人當時之言行意旨，應有負擔
    本票債務之意思表示，且在當晚之通訊中亦未表明不負擔債
    務之意旨。原判決未斟酌對話全文，認伊等投資人擔心被上
    訴人向謝淑美求償所得未能受分配，因而協商簽立本票，作
    為日後分配之依據等理由，應與當時之對話真意不符。
　㈢又伊及訴外人李美慧等人要求被上訴人簽發本票時，已表明
    被上訴人應對伊等投資款負擔債務之意旨，此由李美慧陳稱
    ：「今天縱使你要說用欠的我覺得也沒甚麼不對啊，因為錢
    是從你這邊出去的就是這樣而已!」、伊陳稱：「個人應該
    知道個人的吧！我們只管我們自己，…，就現有的人都知道
    自己多少。」、吳彩華陳稱：「就扣到，扣掉利的部分」各
    等語可明。然原判決僅擷取部分片斷對話，遽認伊等明知被
    上訴人簽立本票僅作為投資額之依據，並無負擔本票債務之
    真意等情，亦有未洽。
　㈣再由對話錄音譯文內容，並未見伊等有何脅迫或誘導被上訴
    人之言行，被上訴人簽發本票係本於其自由意志而為，並未
    受脅迫。被上訴人係基於同意返還投資款之原因關係，而簽
    發系爭本票交付伊等，自應依票據文義負責。是其主張無付
    款之真意，並陳稱係遭伊等脅迫或誘導發票等情詞，均非事
    實。況且，縱認被上訴人係受脅迫發票，然其至108年6月13
    日始主張受脅迫之情事，亦已逾民法第92條規定得撤銷之1
    年除斥時間。
　㈤並聲明：1.原判決廢棄。2.被上訴人在第一審之訴駁回。
三、兩造不爭執事項：（見本院簡上卷第104-105、148-149頁）
　㈠上訴人持有被上訴人於107年5月14日所簽發之系爭本票，並
    聲請本院於108年6月11日以108年度司票字第1919號民事裁
    定准許強制執行。
  ㈡兩造為奇美醫院同事，被上訴人於105年間自其弟許碩修得知
    謝淑美可以低價折數購買新光三越禮券，被上訴人告知上訴
    人及其他同事可以選擇將現金禮券直接轉賣百貨專櫃櫃姐獲
    利更多之方式，上訴人遂陸續交付現金或轉帳匯款至被上訴
    人帳戶，再由被上訴人將款項匯至許碩修帳戶代為投資。後
    於107年4月間，因謝淑美遭臺南地檢署檢察官偵辦，上訴人
    及吳彩華（本院另案108年度南簡字第825號及109年度簡上
    字第195號）等投資人因無法取回投資款，而於107年5月14
    日在奇美醫院教學大樓地下簡報室，要求被上訴人簽立本票
    ，系爭本票即為被上訴人當時所簽立交付上訴人。
  ㈢上訴人因投資新光三越禮券，於106年8月14日匯款35萬元，
    於106年12月7日交付現金15萬元，共計交付被上訴人50萬元
    。
  ㈣上訴人因新光三越禮券投資糾紛，有取得謝淑美所簽發票面
    金額1,480萬元之本票1紙，前經聲請本院裁定准予強制執行
    ，並聲請執行謝淑美之不動產，經臺灣嘉義地方法院107年
    度司執助字第632號強制執行事件執行。
  ㈤原審新簡卷第83-87頁及南簡卷第51-53頁，為兩造LINE對話
    内容。
  ㈥原審南簡卷第89-104頁錄音檔譯文，為兩造及吳彩華等人於
    107年5月14日在奇美醫院簡報室簽立本票之對話内容。 
四、兩造爭執事項：被上訴人主張其簽立系爭本票，並無負擔票
    據債務之意思，或主張受脅迫、誘騙而發票之情事，訴請確
    認兩造間之票據債權債務關係不存在，有無理由？　　
五、本院之判斷：
  ㈠按表意人無欲為其意思表示所拘束之意而為意思表示者，其
    意思表示，不因之無效。但其情形為相對人所明知者，不在
    此限；次按解釋意思表示，應探求當事人之真意，不得拘泥
    於所用之辭句，分據民法第86條及第98條所規定。因此，解
    釋當事人所立書據之真意，應以當時之事實及其他一切證據
    資料為其判斷之標準，不能拘泥字面或截取書據中一二語，
    任意推解致失真意。故在解釋有對話人之意思表示時，應以
    在對話人得了解之情事為範圍，表意人所為表示行為之言語
    、文字或舉動，如無特別情事，固應以交易上應有之意義而
    為解釋，但如與交易慣行不同所為之意思表示，且為對話人
    知其情事或可得而知，仍應以當事人立約當時之真意為準，
    不能拘泥文字致失真意。亦有最高法院88年度台上字第1671
    號裁判意旨、19年上字第58號及39年台上字第1053號判例可
    資參照。
  ㈡經查：
  ⒈依兩造不爭執事項㈠至㈤所示，兩造為奇美醫院之同事，被上
    訴人前自其弟得知謝淑美從事新光三越禮券買賣投資，其參
    與投資，並將此訊息轉知上訴人等同事，上訴人因而交付50
    萬元與被上訴人代為投資。嗣謝淑美因該投資案遭臺南地檢
    署檢察官偵辦，被上訴人恐其及上訴人等同事之投資款無法
    回收，已向謝淑美取得1,480萬元之本票，並進行強制執行
    程序求償。上訴人等投資人知悉上情後，於107年5月14日在
    奇美醫院教學大樓地下簡報室，要求被上訴人簽立本票，系
    爭本票即為被上訴人當時所簽立交付上訴人等情，應堪認定
    。
  ⒉次查，被上訴人主張其簽發系爭本票，並無負擔票據債務之
    真意，僅係作為上訴人投資額之證明，此亦為上訴人所明知
    等情事，固為上訴人所否認。惟綜觀兩造不爭執事項㈥之錄
    音譯文（見原審南簡卷第89-104頁），亦即兩造及李美慧等
    人協商簽立本票過程之對話内容：
　⑴被上訴人起先向上訴人等說明已代大家向謝淑美取得1,480萬
    元之本票，後續進行民事執行求償之處理程序（見第89頁01
    ：12-01：45至第92頁06：27-06：38）。
　⑵李美慧繼之提出：「問題現在我們，我們這裡10幾個齁，那
    個其實我們還是有那個疑慮啦！本票1,400幾萬，問題是那
    裏面沒有署名」（見第92頁06：40-06：55）、「現在就是
    說，這1,400幾萬若沒署名的話，到底我們能夠會有多少的
    ，等於我們之前，包括我們大家給她的那些，我們都沒有任
    何證據…」（見第92頁07：00-07：16）、「如果沒收據的話
    ，我相信大家一定也是會擔心嘛，到底錢能夠拿回來多少，
    因為這是在妳這裡是這麼說的，錢這邊是由妳這邊送出去的
    啊！所以妳咁有什麼想法？」（見第92頁07：18-07：35）
    、「還是用什麼樣方法，至少讓大家比較安心，當然妳要跑
    那個程序，…但是至少在這些人身上，就是要一個依據嘛！
    就是說錢由妳這裡送出去的有多少錢，對，就是譬如說彩華
    這交給妳的錢是多少，我這邊交給妳多少…」（見第93頁07
    ：40-08：13）等疑慮及提議。可見李美慧乃因被上訴人向
    謝淑美取得之本票受款人未署名，認此無法作為其等投資額
    之證據，並以其等當初交付款項與被上訴人代為投資時，亦
    未取得收據等事由，提議由被上訴人提供其等投資額之依據
    。
　⑶而李美慧上開疑慮及提議，經原告回復：「我們不是說佔比
    率算給大家嘛」後，李美慧又陳稱：「那個是比率嘛」、「
    現在就是要看那個依據啦，就是那個依據，譬如說...那時
    候我拿10萬給妳，這10萬我拿利息，總共拿1萬6  ，等於還
    有8萬4...」、「這8萬4對我來說，可以拿回來多少，那是
    另外一回事，但是至少就是說，我這邊給妳的，妳要給我一
    個承諾，就是8萬4你確實有收到的...。雖然我不知道妳是
    拿給謝淑美或是甚麼人的，但是至少，我會希望就是我確實
    拿了錢給妳那個依據」等語（見第93頁08：15、08：14-08
    ：44及08：45-09：20）。重申其等係將款項交付被上訴人
    ，應由被上訴人出立其等投資額之依據。
　⑷又經原告詢問要開立什麼依據？復據李美慧陳稱：「妳想要
    怎樣寫，但是至少要知道就是我們確實錢是交給妳的，那當
    然，反正妳那裡若有錢下來，我們就是拿這個依據，依照比
    率給，...」（見第93頁09：21-09：22及09：21-13：37）
    、「我們現在仍然是同事，但是我也不想跟你扯破臉，但是
    至少我們確實是把錢直接交給妳，沒有人有異議，至少是收
    據或甚麼，或拿甚麼，反正就是把錢拿給妳啊，未來錢回來
    ，可以依照比例分啦...」（見第94頁10：44-11：09）、「
    ...，雖然我錢出去了，但是我就沒有那個依據啊，我就沒
    有那個依據，...」（見第94-95頁11：22-12：13）、「...
    ，就是至少要有一個依據，我拿錢給妳...，妳還欠我8萬4
    ，至少這8萬4要有依據啊，確實是從妳這個地方，至於是誰
    欠我的，我覺得那是另外一件事情。」（見第95頁12：14-1
    2：42）、「表示我錢真的從妳這裡出去的，...，但我是我
    錢給你，也要有一個東西作依據啊」（見第95頁13：22-13
    ：37）等語。除再度重申該依據乃類似其等交付款項與被上
    訴人之收據，並表明為被上訴人日後求償取回款項分配比率
    之依據。
　⑸被上訴人再詢問要用甚麼作依據，李美慧陳稱：「本票也是
    一種依據」，上訴人接著稱：「字據也可以」，李美慧再陳
    稱：「就是用寫的，用手寫的一個依據，有很多種可以證明
    ，說我錢是直接從妳這邊出去的」等語（見第96頁13：43-1
    347、13：48-14：06、14：07、14：08-14：16）。嗣經被
    上訴人訴說其當初好意幫助大家投資，亦為受害者，反變成
    像嫌疑犯等委屈（見第96-97頁），李美慧再陳稱：「...，
    我當然知道妳會有承受很大壓力，...我都能夠了解，但是.
    ...，我想就是前面所講的，至少錢從這邊出去，我們當然
    相信妳，相信妳可以從那邊拿錢回來分給大家，那但是前提
    是在沒有任何依據的狀態之下，我相信大家很害怕，但是看
    是要甚麼樣的方式寫下來，那至少有依據，大家會比較安心
    ，...」、「妳要寫字條我也沒意見」、「阿如果要寫本票
    我沒意見」等語（見第99頁23：25-25：06、第100頁25：14
    -25：17、25：19-25：23）。至此，上訴人等具體提議被上
    訴人書立證明其等所交付之投資額之本票或字據，作為依據
    等情詞，由此可證上訴人對於被上訴人所簽發交付之系爭本
    票，乃配合其等要求所出據之投資額證明，僅作為日後分配
    受償比例之依據，並非欲使被上訴人負擔票款債務之意思表
    示，當知之甚明。
　⑹況被上訴人於發票前及發票後二次詢問簽立本票是否代表其
    積欠上訴人等票據金額？分據李美慧回復陳稱：「沒有，這
    個只是從妳這邊出去，我們給妳的，因為我們只能對妳，說
    實在我們只能對妳，不是對謝淑美，就是我們錢給妳，當然
    妳的1,480萬包括我們這些嘛，因為本票是謝淑美寫給妳的
    ，我們只要參與這邊1480萬裡面，我們是沒有任何依據，可
    以知道說錢確實是交給妳的」、「應該也不是這樣講啊」等
    語（見第100頁25：23-25：27、25：28-26：20、第104頁42
    ：36-42：53）。復已向被上訴人表明並非使其負擔票款債
    務之意旨。
  ⑺據此，綜合全部對話意旨，被上訴人係因上訴人等要求書立
    其等投資額之證明，且已表明係作為日後求償所得款分配之
    依據，並非使其負擔票據債務之意旨，而配合簽發系爭本票
    交付上訴人，已堪認定。是被上訴人簽發系爭本票並無負擔
    票據債務之真意，且為上訴人所明知，則其依民法第86條但
    書規定，主張兩造間之系爭本票債權債務不存在，應為可採
    。
  ⑻上訴人擷取李美慧於對話中曾稱：「今天縱使你要說用欠的
    我覺得也沒甚麼不對啊，因為錢是從你這邊出去的就是這樣
    而已!」等語，指此已表明被上訴人應對其等之投資額負擔
    債務之意旨；另以被上訴人曾回應：「隨便你們啊」之語，
    發票後當日通訊亦未表明不負擔本票債務之意，遽謂被上訴
    人有負擔票據債務之真意等情詞，顯與上開對話內容不符，
    自無可採。
　㈢至被上訴人另主張其受上訴人等脅迫或誘導而發票乙節，依
    雙方對話內容，尚難認上訴人等之所為有何脅迫或誘導之情
    事，被上訴人此部分主張，雖無可採，然被上訴人簽立系爭
    本票既無負擔票據債務之真意，且為上訴人所明知，對於兩
    造間就系爭本票債權債務不存在之既定事實，亦不生影響，
    併予敘明。 　
六、綜上所述，被上訴人主張上訴人之系爭本票債權不存在，應
    為可採，上訴人所辯並無可取。是被上訴人起訴請求確認上
    訴人之系爭本票債權不存在，為有理由，應予准許。原審所
    為被上訴人之勝訴判決，認事用法，並無不合。上訴意旨指
    摘原判決不當，求予廢棄改判，自無理由，應予駁回。
七、本件事證已臻明確，兩造其餘主張、攻擊防禦方法及所提證
    據，經本院審酌後，認均不影響本件判決之結果，爰不逐一
    論述。 　　
八、據上論結，本件上訴為無理由，依民事訴訟法第436條之1第
    3項、第449條第1項、第78條，判決如主文。
中　　華　　民　　國　　109 　年　　12　　月　　30　　日
            民事第一庭  審判長法　官　林雯娟
                              法　官　伍逸康 
　　　　　　　　　　　　　　  法　官　陳淑卿
以上正本係照原本作成。
本判決不得再上訴。 
中　　華　　民　　國　　110 　年　　1 　　月　　4 　　日
                              書記官  謝璧卉

附表：    發   票   日  票面金額 到   期   日 票據號碼 107年5月14日 435,000元 108年5月14日 0000000